---
title: "Statistika: 3 laboratorinis darbas"
author: "Junior Statistikai"
output: pdf_document
---

# Naudotos bibliotekos:

```{r, warning=FALSE, message=FALSE}
library(readxl)
library(dplyr)
library(tidyr)
library(e1071)
library(ggplot2)
```

# 1. Duomenų rinkinio aprašymas

```{r}
duomenys <- read_excel("Duomenys.xlsx", sheet = "duomenys", range = "A1:U5001")

duomenys <- duomenys %>%
  mutate(across(c(1, 2, 5:15, 17:21), ~as.numeric(.))) %>%
  mutate(exam_score = na_if(exam_score, 1.0)) %>%
  mutate(productivity_score = na_if(productivity_score, 1.0))
```

Šiame *duomenų rinkinyje* pateikiama informacija apie *5000 studentų* ir jų mokymosi įpročius, gyvenimo būdą bei akademinius rezultatus.

## Duomenų šaltinis – Kaggle platforma: <https://www.kaggle.com/datasets/sampathvinayakbablu/ultimate-student-productivity-dataset?resource=download>

## Pagrindiniai kintamieji

**Demografiniai duomenys:**

-   student_id – unikalus studento identifikatorius

-   age – amžius

-   gender – lytis (Male, Female, Other)

-   academic_level – studijų lygis

**Mokymosi įpročiai:**

-   study_hours – bendras mokymosi laikas per dieną

-   self_study_hours – savarankiško mokymosi laikas

-   online_classes_hours – laikas praleistas online paskaitose

**Laisvalaikis ir įpročiai:**

-   social_media_hours – laikas socialiniuose tinkluose

-   gaming_hours – laikas žaidžiant žaidimus

-   screen_time_hours – bendras laikas prie ekrano

-   sleep_hours – miego trukmė

**Gyvenimo būdas:**

-   exercise_minutes – fizinio aktyvumo trukmė (minutėmis)

-   caffeine_intake_mg – kofeino suvartojimas (mg)

-   part_time_job – ar studentas dirba (0/1)

-   upcoming_deadline – ar turi artėjančių atsiskaitymų (0/1)

-   internet_quality – interneto kokybė

**Psichologiniai rodikliai:**

-   mental_health_score – psichinės sveikatos įvertinimas

-   focus_index – susikaupimo indeksas

-   burnout_level – perdegimo lygis

**Rezultatai:**

-   productivity_score – produktyvumo įvertinimas

-   exam_score – egzamino rezultatas

# 2. Turimų duomenų grafikai

```{r, warning=FALSE, message=FALSE}
# Histograma 1 - egzamino rezultatai (exam_score)
# Histograma 2 - produktyvumo lygis (productivity_score)
# Histograma 3 - perdegimo lygis (burnout_level)
# Histograma 4 - koncentracijos indeksas (focus_index)
duomenys %>%
  dplyr::select(exam_score, productivity_score, burnout_level, focus_index) %>%
  pivot_longer(cols = everything(),
               names_to = "kintamasis",
               values_to = "reiksme") %>%
  ggplot(aes(x = reiksme)) +
  geom_histogram(binwidth = 3, fill = "steelblue", color = "white") +
  facet_wrap(~kintamasis, scales = "free",
             labeller = labeller(kintamasis = c(
               exam_score = "Egzamino rezultatas",
               productivity_score = "Produktyvumo lygis",
               burnout_level = "Perdegimo lygis",
               focus_index = "Koncentracijos indeksas"
             ))) +
  labs(x = "Reikšmė", y = "Dažnis") +
  theme_minimal()
```

```{r, warning=FALSE, message=FALSE}
# Sklaidos diagrama 1 - ryšys tarp mokimosi valandų ir egzamino rezultato
ggplot(duomenys, aes(x = study_hours, y = exam_score)) +
  geom_point(color = "steelblue", alpha = 0.6) +
  geom_smooth(method = "lm", se = TRUE, color = "red") +
  labs(
    title = "Ryšys tarp mokymosi valandų ir egzamino rezultato",
    x = "Mokymosi valandos",
    y = "Egzamino rezultatas"
  ) +
  theme_minimal()

# Sklaidos diagrama 2 - ryšys tarp produktyvumo lygio ir egzamino rezultato
ggplot(duomenys, aes(x = productivity_score, y = exam_score)) +
  geom_point(color = "steelblue", alpha = 0.6) +
  geom_smooth(method = "lm", se = TRUE, color = "red") +
  labs(
    title = "Ryšys tarp produktyvumo lygio ir egzamino rezultato",
    x = "Produktyvumo lygis",
    y = "Egzamino rezultatas"
  ) +
  theme_minimal()

# Sklaidos diagrama 3 - ryšys tarp perdegimo lygio ir egzamino rezultato
ggplot(duomenys, aes(x = burnout_level, y = exam_score)) +
  geom_point(color = "steelblue", alpha = 0.6) +
  geom_smooth(method = "lm", se = TRUE, color = "red") +
  labs(
    title = "Ryšys tarp perdegimo lygio ir egzamino rezultato",
    x = "Perdegimo lygis",
    y = "Egzamino rezultatas"
  ) +
  theme_minimal()

# Sklaidos diagrama 4 - ryšys tarp koncentracijos indekso ir egzamino rezultato
ggplot(duomenys, aes(x = focus_index, y = exam_score)) +
  geom_point(color = "steelblue", alpha = 0.6) +
  geom_smooth(method = "lm", se = TRUE, color = "red") +
  labs(
    title = "Ryšys tarp koncentracijos indekso ir egzamino rezultato",
    x = "Koncnetracijos indeksas",
    y = "Egzamino rezultatas"
  ) +
  theme_minimal()
```

```{r, warning=FALSE, message=FALSE}
# Duomenų pertvarkymas grafikams
duomenys$part_time_job <- factor(duomenys$part_time_job,
                                 levels = c(0, 1),
                                 labels = c("Ne", "Taip"))
duomenys$upcoming_deadline <- factor(duomenys$upcoming_deadline,
                                 levels = c(0, 1),
                                 labels = c("Ne", "Taip"))
```

```{r, warning=FALSE, message=FALSE}
# Boxplot 1 - perdegimo lygis pagal artėjančius atsiskaitymus
ggplot(duomenys, aes(x = upcoming_deadline, y = burnout_level, fill = upcoming_deadline)) +
  geom_boxplot(alpha = 0.7) +
  labs(
    title = "Perdegimo lygis pagal artėjančius atsiskaitymus",
    x = "Ar artėja atsiskaitymas",
    y = "Perdegimo lygis",
    fill = "Atsiskaitymas"
  ) +
  theme_minimal() +
  scale_fill_brewer(palette = "Set2")

# Boxplot 2 - perdegimo lygis pagal tai ar studentas turi darbą
ggplot(duomenys, aes(x = part_time_job, y = burnout_level, fill = part_time_job)) +
  geom_boxplot(alpha = 0.7) +
  labs(
    title = "Perdegimo lygis pagal studento darbą",
    x = "Ar turi darbą?",
    y = "Perdegimo lygis",
    fill = "Darbas"
  ) +
  theme_minimal() +
  scale_fill_brewer(palette = "Set2")
```

# 3. Skaitinės charakteristikos

Analizuojant *kiekybinius duomenų rinkinio kintamuosius*, buvo apskaičiuotos pagrindinės statistinės charakteristikos: **vidurkis**, **mediana**, **standartinis nuokrypis**, **minimali ir maksimali reikšmės**, **dispersija**, **kvartiliai**, **Tarpkvartilinis plotis**, **asimetrijos korf.** ir **eksceso koef.**.

```{r}
kiekybiniai <- c(2, 5:13, 17:21)
funkcijos <- list(
  Vidurkis    = ~mean(.x, na.rm = TRUE),
  Min         = ~min(.x, na.rm = TRUE),
  Max         = ~max(.x, na.rm = TRUE),
  Dispersija  = ~var(.x, na.rm = TRUE),
  StNuokrypis = ~sd(.x, na.rm = TRUE),
  Q1          = ~quantile(.x, 0.25, na.rm = TRUE),
  Q2          = ~median(.x, na.rm = TRUE),
  Q3          = ~quantile(.x, 0.75, na.rm = TRUE),
  IQR         = ~IQR(.x, na.rm = TRUE),
  Asimetrija  = ~skewness(.x, na.rm = TRUE),
  Eksecesas   = ~kurtosis(.x, na.rm = TRUE)
)

ch <- duomenys %>%
  dplyr::select(all_of(c(2, 5:13, 17:21))) %>%
  summarise(across(everything(), funkcijos)) %>%
  pivot_longer(everything(),
               names_to = c("Kintamasis", "Charakteristika"),
               names_sep = "_(?=[^_]+$)") %>%
  pivot_wider(names_from = Charakteristika, values_from = value)

print(ch)
```

# 4. Dažnių lentelės

**Buvo sudarytos dažnių lentelės kategoriniams kintamiesiems**

```{r}
kategoriniai <- c(3:4, 14:16)

for (kol in kategoriniai) {
  pav <- colnames(duomenys)[kol]
  cat("\n", pav, "\n")
  
  lentele <- duomenys %>%
    count(.data[[pav]]) %>%
    rename(Kategorija = 1, Daznis = n) %>%
    mutate(Procentai = round(Daznis / sum(Daznis) * 100, 2))
  
  print(lentele)
}
```

# 5. Hipotezės

Šiame laboratoriniame darbe tikrinamos 7 hipotezės.
Dalis jų sudaryta pagal antro laboratorinio darbo hipotezes, tačiau vietoje parametrinių testų taikomi neparametriniai kriterijai ir chi kvadrato kriterijai.
Hipotezės, kurioms netiko pateiktas testų sąrašas, pakeistos naujomis, kad būtų galima pritaikyti Kruskal-Wallis ir chi kvadrato nepriklausomumo kriterijus.

Reikšmingumo lygmuo visiems testams: $\alpha = 0,05$.

1.  **H1. Pakankamas miegas yra susijęs su aukštesniais egzamino rezultatais.**

    -   H0: studentų, miegančių bent 7 valandas, ir studentų, miegančių mažiau nei 7 valandas, egzamino rezultatų pasiskirstymai nesiskiria.
    -   H1: studentų, miegančių bent 7 valandas, egzamino rezultatai yra aukštesni.

2.  **H2. Fiziškai aktyvių studentų koncentracijos indeksas skiriasi nuo bendro koncentracijos indekso lygio.**

    -   H0: fiziškai aktyvių studentų koncentracijos indekso mediana lygi bendro koncentracijos indekso medianai.
    -   H1: fiziškai aktyvių studentų koncentracijos indekso mediana skiriasi nuo bendros medianos.

3.  **H3. Perdegimo lygis skiriasi pagal interneto kokybės grupes.**

    -   H0: perdegimo lygio pasiskirstymas visose interneto kokybės grupėse yra vienodas.
    -   H1: bent vienoje interneto kokybės grupėje perdegimo lygio pasiskirstymas skiriasi.

4.  **H4. Studentai prie ekrano praleidžia daugiau laiko negu mokosi.**

    -   H0: ekrano laiko ir mokymosi laiko medianų skirtumas lygus 0.
    -   H1: ekrano laiko mediana yra didesnė už mokymosi laiko medianą.

5.  **H5. Produktyvumo balas skiriasi pagal akademinį lygį.**

    -   H0: produktyvumo balo pasiskirstymas visuose akademiniuose lygiuose yra vienodas.
    -   H1: bent viename akademiniame lygyje produktyvumo balo pasiskirstymas skiriasi.

6.  **H6. Studentų, besimokančių daugiau nei 5 valandas per dieną, dalis yra lygi 50 %.**

    -   H0: studentų, besimokančių daugiau nei 5 valandas per dieną, dalis lygi 0,5.
    -   H1: studentų, besimokančių daugiau nei 5 valandas per dieną, dalis nėra lygi 0,5.

7.  **H7. Artėjančio atsiskaitymo grupėse skiriasi aukšto produktyvumo pasiekimo proporcija.**

    -   H0: aukšto produktyvumo proporcija nepriklauso nuo to, ar studentui artėja atsiskaitymas.
    -   H1: aukšto produktyvumo proporcija priklauso nuo artėjančio atsiskaitymo.

# 6. Testai

Hipotezėms tikrinti pasirinkti šie testai:

```{r}
tests <- data.frame(
  Hipoteze = c("H1", "H2", "H3", "H4", "H5", "H6", "H7"),
  Testas = c(
    "Mann-Whitney-Wilcoxon rangų sumų testas",
    "Vienos imties Wilcoxon testas",
    "Kruskal-Wallis testas",
    "Porinis Wilcoxon testas",
    "Kruskal-Wallis testas",
    "Chi kvadrato suderinamumo kriterijus",
    "Chi kvadrato nepriklausomumo kriterijus"
  ),
  Kintamieji = c(
    "exam_score pagal sleep_group",
    "focus_index aktyvių studentų grupėje",
    "burnout_level pagal internet_quality",
    "screen_time_hours ir study_hours",
    "productivity_score pagal academic_level",
    "study_hours > 5",
    "upcoming_deadline ir high_productivity"
  )
)
tests
```

# 7. Sąlygų tikrinimas

Pirmiausia paruošiami papildomi grupavimo kintamieji.
Jeigu ankstesnėse darbo dalyse duomenų objektas vadintas `duomenys`, naudojamas jis; jeigu vadintas `data`, naudojamas `data`.

```{r}
lab3_data <- if (exists("duomenys")) duomenys else data

lab3_data$sleep_group <- factor(
  ifelse(lab3_data$sleep_hours >= 7,
         "Miega >= 7 val.", "Miega < 7 val."),
  levels = c("Miega < 7 val.", "Miega >= 7 val.")
)

lab3_data$active_group <- factor(
  ifelse(lab3_data$exercise_minutes > 60,
         "Fiziškai aktyvūs", "Mažiau aktyvūs")
)

lab3_data$study_more_5 <- factor(
  ifelse(lab3_data$study_hours > 5, "Daugiau nei 5 val.", "Ne daugiau nei 5 val.")
)

lab3_data$high_productivity <- factor(
  ifelse(lab3_data$productivity_score >= median(lab3_data$productivity_score, na.rm = TRUE),
         "Aukštas produktyvumas", "Žemesnis produktyvumas")
)
```

## Neparametrinių testų sąlygos

Neparametriniams testams nereikia normalumo prielaidos, todėl jie tinka tada, kai kintamųjų skirstiniai nėra normalūs arba kai norima remtis rangais.
Svarbu, kad lyginamos grupės turėtų pakankamai stebėjimų, o poriniam Wilcoxon testui abu matavimai būtų atlikti tiems patiems studentams.

```{r}
table(lab3_data$sleep_group)
table(lab3_data$active_group)
table(lab3_data$internet_quality)
table(lab3_data$academic_level)
sum(complete.cases(lab3_data[, c("screen_time_hours", "study_hours")]))
sum(complete.cases(lab3_data[, c("productivity_score", "academic_level")]))
```

H1, H3 ir H5 atveju stebėjimai yra nepriklausomi, nes lyginami skirtingi studentai.
H4 atveju naudojamas porinis testas, nes kiekvienam studentui turime ir ekrano laiką, ir mokymosi laiką.
Kruskal-Wallis testui H3 ir H5 tinka tai, kad lyginamos daugiau nei dvi nepriklausomos grupės.

## Chi kvadrato kriterijų sąlygos

Chi kvadrato kriterijams tikėtini dažniai turi būti ne mažesni nei 5.
H6 yra suderinamumo kriterijus, nes tikrinama, ar dviejų kategorijų pasiskirstymas atitinka iš anksto nurodytas proporcijas.
H7 yra nepriklausomumo kriterijus, nes tikrinamas ryšys tarp dviejų kategorinių kintamųjų.

```{r}
study_more_5_table <- table(lab3_data$study_more_5)
study_more_5_table
chisq.test(study_more_5_table, p = c(0.5, 0.5))$expected
```

```{r}
deadline_productivity_table <- table(lab3_data$upcoming_deadline,
                                     lab3_data$high_productivity)
deadline_productivity_table
chisq.test(deadline_productivity_table)$expected
```

Kadangi tikėtini dažniai yra didesni už 5, chi kvadrato suderinamumo ir nepriklausomumo kriterijus galima taikyti.

# 8. Statistinis tyrimas

## H1. Pakankamas miegas ir egzamino rezultatai

```{r}
aggregate(exam_score ~ sleep_group, data = lab3_data,
          FUN = function(x) c(n = length(x),
                              median = median(x, na.rm = TRUE),
                              mean = mean(x, na.rm = TRUE)))
```

```{r}
sleep_enough <- lab3_data$exam_score[lab3_data$sleep_group == "Miega >= 7 val."]
sleep_less <- lab3_data$exam_score[lab3_data$sleep_group == "Miega < 7 val."]

h1_test <- wilcox.test(sleep_enough, sleep_less,
                       alternative = "greater",
                       exact = FALSE)
h1_test
```

Gauta p reikšmė yra mažesnė už 0,05 (*p \< 2,2e-16*), todėl H0 atmetama.
Galima teigti, kad studentų, miegančių bent 7 valandas, egzamino rezultatai yra statistiškai reikšmingai aukštesni negu studentų, miegančių mažiau nei 7 valandas.

## H2. Fiziškai aktyvių studentų koncentracijos indeksas

```{r}
overall_focus_median <- median(lab3_data$focus_index, na.rm = TRUE)
active_focus <- lab3_data$focus_index[lab3_data$exercise_minutes > 60]

data.frame(
  bendra_mediana = overall_focus_median,
  aktyviu_studentu_n = length(active_focus),
  aktyviu_studentu_mediana = median(active_focus, na.rm = TRUE),
  aktyviu_studentu_vidurkis = mean(active_focus, na.rm = TRUE)
)
```

```{r}
h2_test <- wilcox.test(active_focus,
                       mu = overall_focus_median,
                       alternative = "two.sided",
                       exact = FALSE)
h2_test
```

Gauta p reikšmė yra didesnė už 0,05 (*p = 0,8249*), todėl H0 neatmetama.
Nėra pakankamo pagrindo teigti, kad fiziškai aktyvių studentų koncentracijos indeksas statistiškai reikšmingai skiriasi nuo bendro koncentracijos indekso lygio.

## H3. Perdegimo lygis pagal interneto kokybę

```{r}
aggregate(burnout_level ~ internet_quality, data = lab3_data,
          FUN = function(x) c(n = length(x),
                              median = median(x, na.rm = TRUE),
                              mean = mean(x, na.rm = TRUE),
                              IQR = IQR(x, na.rm = TRUE)))
```

```{r}
h3_test <- kruskal.test(burnout_level ~ internet_quality, data = lab3_data)
h3_test
```

Kruskal-Wallis testas leidžia palyginti daugiau nei dviejų nepriklausomų grupių pasiskirstymus.
Gauta p reikšmė yra didesnė už 0,05 (*p = 0,6426*), todėl H0 neatmetama.
Nėra pakankamo pagrindo teigti, kad perdegimo lygio pasiskirstymas skiriasi pagal interneto kokybės grupes.

## H4. Ekrano laikas ir mokymosi laikas

```{r}
summary(lab3_data[, c("screen_time_hours", "study_hours")])
```

```{r}
h4_test <- wilcox.test(lab3_data$screen_time_hours,
                       lab3_data$study_hours,
                       paired = TRUE,
                       alternative = "greater",
                       exact = FALSE)
h4_test
```

Gauta p reikšmė yra mažesnė už 0,05 (*p \< 2,2e-16*), todėl H0 atmetama.
Kadangi ekrano laiko mediana yra 6,95 val., o mokymosi laiko mediana yra 4,53 val., galima teigti, kad studentai statistiškai reikšmingai daugiau laiko praleidžia prie ekrano negu mokosi.

## H5. Produktyvumo balas pagal akademinį lygį

```{r}
aggregate(productivity_score ~ academic_level, data = lab3_data,
          FUN = function(x) c(n = length(x),
                              median = median(x, na.rm = TRUE),
                              mean = mean(x, na.rm = TRUE),
                              IQR = IQR(x, na.rm = TRUE)))
```

```{r}
h5_test <- kruskal.test(productivity_score ~ academic_level, data = lab3_data)
h5_test
```

Kruskal-Wallis testas tikrina, ar produktyvumo balo pasiskirstymas skiriasi tarp kelių akademinio lygio grupių.
Gauta p reikšmė yra didesnė už 0,05 (*p = 0,9258*), todėl H0 neatmetama.
Nėra pakankamo pagrindo teigti, kad produktyvumo balo pasiskirstymas skiriasi pagal akademinį lygį.

## H6. Studentų, besimokančių daugiau nei 5 valandas, dalis

```{r}
study_more_5_table
prop.table(study_more_5_table)
```

```{r}
h6_test <- chisq.test(study_more_5_table, p = c(0.5, 0.5))
h6_test
```

Chi kvadrato suderinamumo kriterijus tikrina, ar studentų, besimokančių daugiau nei 5 valandas, ir ne daugiau nei 5 valandas besimokančių studentų proporcijos atitinka santykį 50 % ir 50 %.
Gauta p reikšmė yra mažesnė už 0,05 (*p \< 2,2e-16*), todėl H0 atmetama.
Studentų, besimokančių daugiau nei 5 valandas per dieną, dalis yra 40,2 %, todėl ji statistiškai reikšmingai skiriasi nuo 50 %.

## H7. Artėjantis atsiskaitymas ir aukštas produktyvumas

```{r}
deadline_productivity_table
prop.table(deadline_productivity_table, margin = 1)
```

```{r}
h7_test <- chisq.test(deadline_productivity_table)
h7_test
```

Chi kvadrato nepriklausomumo kriterijus tikrina, ar aukšto produktyvumo pasiekimo proporcija priklauso nuo artėjančio atsiskaitymo.
Gauta p reikšmė yra mažesnė už 0,05 (*p = 3,404e-09*), todėl H0 atmetama.
Galima teigti, kad aukšto produktyvumo pasiekimo proporcija statistiškai reikšmingai priklauso nuo to, ar studentui artėja atsiskaitymas.
Studentų, kuriems atsiskaitymas neartėja, aukšto produktyvumo dalis yra 54,26 %, o studentų, kuriems atsiskaitymas artėja, ši dalis yra 45,80 %.

# 9. Išvada

Atlikus trečio laboratorinio darbo statistinį tyrimą, hipotezės patikrintos neparametriniais arba chi kvadrato kriterijais.
Visiems testams taikytas reikšmingumo lygmuo $\alpha = 0,05$.

```{r}
isvados <- data.frame(
  Hipoteze = c("H1", "H2", "H3", "H4", "H5", "H6", "H7"),
  Testas = c(
    "Mann-Whitney-Wilcoxon",
    "Vienos imties Wilcoxon",
    "Kruskal-Wallis",
    "Porinis Wilcoxon",
    "Kruskal-Wallis",
    "Chi kvadrato suderinamumo",
    "Chi kvadrato nepriklausomumo"
  ),
  P_reiksme = c(
    "< 2,2e-16",
    "0,8249",
    "0,6426",
    "< 2,2e-16",
    "0,9258",
    "< 2,2e-16",
    "3,404e-09"
  ),
  Sprendimas = c(
    "H0 atmetama",
    "H0 neatmetama",
    "H0 neatmetama",
    "H0 atmetama",
    "H0 neatmetama",
    "H0 atmetama",
    "H0 atmetama"
  )
)
isvados
```

Apibendrinant rezultatus:

#### Hipotezė 1:

Atmetama nulinė hipotezė, nes gauta p reikšmė yra mažesnė už 0,05 (*p \< 2,2e-16*).
Egzamino rezultatai statistiškai reikšmingai skiriasi tarp grupių.
Studentai, kurie miega \>=7 valandas, turi aukštesnius egzamino rezultatus (22,45) nei tie, kurie miega \<7 valandas (18,54).
Tai patvirtina, kad pakankamas miegas teigiamai veikia egzamino rezultatus.

#### Hipotezė 2:

Nulinė hipotezė neatmetama, nes gauta p reikšmė yra didesnė už 0,05 (*p = 0,8249*).
Fiziškai aktyvių studentų koncentracijos indeksas statistiškai reikšmingai nesiskiria nuo bendro koncentracijos indekso lygio.
Fiziškai aktyvių studentų koncentracijos indekso mediana yra 29,43, o bendra koncentracijos indekso mediana taip pat lygi 29,43.
Todėl negalima teigti, kad fizinis aktyvumas šiame duomenų rinkinyje yra susijęs su kitokiu koncentracijos indeksu.

#### Hipotezė 3:

Nulinė hipotezė neatmetama, nes gauta p reikšmė yra didesnė už 0,05 (*p = 0,6426*).
Perdegimo lygio pasiskirstymas pagal interneto kokybės grupes statistiškai reikšmingai nesiskiria.
Tai reiškia, kad pagal šiuos duomenis interneto kokybė nėra susijusi su reikšmingais perdegimo lygio skirtumais.

#### Hipotezė 4:

Atmetama nulinė hipotezė, nes gauta p reikšmė yra mažesnė už 0,05 (*p \< 2,2e-16*).
Ekrano laikas ir mokymosi laikas statistiškai reikšmingai skiriasi.
Studentai prie ekrano praleidžia daugiau laiko: ekrano laiko mediana yra 6,95 val., o mokymosi laiko mediana yra 4,53 val.
Tai rodo, kad studentai vidutiniškai daugiau laiko praleidžia prie ekrano negu mokosi.

#### Hipotezė 5:

Nulinė hipotezė neatmetama, nes gauta p reikšmė yra didesnė už 0,05 (*p = 0,9258*).
Produktyvumo balo pasiskirstymas pagal akademinį lygį statistiškai reikšmingai nesiskiria.
Todėl nėra pakankamo pagrindo teigti, kad skirtingų akademinių lygių studentai pasižymi skirtingu produktyvumo balu.

#### Hipotezė 6:

Atmetama nulinė hipotezė, nes gauta p reikšmė yra mažesnė už 0,05 (*p \< 2,2e-16*).
Studentų, besimokančių daugiau nei 5 valandas per dieną, dalis statistiškai reikšmingai skiriasi nuo 50 %.
Iš viso daugiau nei 5 valandas mokosi 2010 studentų, tai sudaro 40,2 %, o ne daugiau nei 5 valandas mokosi 2990 studentų, tai sudaro 59,8 %.
Todėl galima teigti, kad daugiau nei 5 valandas per dieną besimokančių studentų dalis nėra lygi pusei visų studentų.

#### Hipotezė 7:

Atmetama nulinė hipotezė, nes gauta p reikšmė yra mažesnė už 0,05 (*p = 3,404e-09*).
Aukšto produktyvumo pasiekimo proporcija statistiškai reikšmingai priklauso nuo to, ar studentui artėja atsiskaitymas.
Studentų, kuriems atsiskaitymas neartėja, aukšto produktyvumo dalis yra 54,26 %, o studentų, kuriems atsiskaitymas artėja, ši dalis yra 45,80 %.
Tai rodo, kad artėjantis atsiskaitymas yra susijęs su mažesne aukšto produktyvumo proporcija.
